最　高　行　政　法　院　判　決
　　　　　　　　　　　　　　　　　　 96年度判字第00102號
上　訴　人　財團法人戒嚴時期
　　　　　　不當叛亂暨匪諜審　　11號9樓
　　　　　　判案件補償基金會
代　表　人　甲○○
訴訟代理人　馬在勤律師
被 上訴 人　乙○○
上列當事人間因戒嚴時期不當叛亂暨匪諜審判案件補償金事件，
上訴人不服中華民國94年7月28日臺北高等行政法院93年度訴字
第1833號判決，提起上訴。本院判決如下：
    主  文
上訴駁回。
上訴審訴訟費用由上訴人負擔。
    理  由
一、被上訴人於民國（以下同）88年4月14日向上訴人申請戒嚴
    時期不當叛亂暨匪諜審判案件補償金，案經上訴人以92年11
    月17日（92）基修法癸字第6629號函復決議補償，補償範圍
    ：經拘禁在監獄、看守所以外之前海軍反共先鋒訓練營（以
    下簡稱反共先鋒營）受限制人身自由1年1月16日（自39年6
    月1日起至40年7月16日止），拘禁期間，支領原薪，依戒嚴
    時期不當叛亂暨匪諜審判案件受裁判者補償金核發標準（以
    下簡稱補償金核發標準）第10條第2項第2款規定，按40%比
    例計算為限制人身自由5月14日，補償基數：6個，金額：新
    臺幣（以下同）60萬元。至被上訴人所稱於37年底送交陸二
    旅之青山集訓隊集訓，38年9月經送南投名間東湖陸二旅集
    訓隊集訓云云，上訴人則查無具體資料及證明係因涉嫌觸犯
    內亂罪、外患罪或戡亂時期檢肅匪諜條例，即不符合戒嚴時
    期不當叛亂暨匪諜審判案件補償條例（以下簡稱補償條例）
    第15條之1第3款規定，不予補償。被上訴人不服，提起訴願
    ，遭駁回後，乃提起行政訴訟，經臺北高等行政法院93年度
    訴字第1833號判決訴願決定及原處分未補償被上訴人自38年
    12月1日起至39年5月31日止之部分均撤銷。上訴人不服，提
    起本件上訴。
二、被上訴人於原審起訴主張略以：被上訴人原服役於前海軍重
    慶軍艦，嗣因該艦叛逃投共，其於37年底從敵區突圍至定海
    ，並國軍歸建時遭羈押陸二旅集訓隊（自38年12月1日起至
    39年6月1日止），後又移送反共先鋒營受訓（自39年6月1日
    起至40年7月16日止）。惟高雄市後備司令部91年5月22日（
    91）嵩信字第1044號函略以，被上訴人於38年12月1日任職
    反共先鋒營，於40年1月1日離職分發之記載，與實況有差異
    ，蓋反共先鋒營成立之時間是39年6月1日開始，故39年6月1
    日前應在陸二旅集訓隊受訓，此亦有同期在陸二旅受訓之同
    學王鳳培、周作章二人出具之證明並經臺灣高雄地方法院所
    屬民間公證人王振華事務所93年度雄院民認華字第008010號
    認證書可供法院查證。而陸二旅集訓隊與反共先鋒營同屬偵
    訊涉嫌叛亂與限制人身自由之場所，上訴人既已認定被上訴
    人於39年6月1日之前在陸二旅集訓，自應予以補償。為此，
    求為判決撤銷訴願決定及原處分未補償被上訴人自38年12月
    1日起至39年5月31日止之部分，並命上訴人給付被上訴人3
    個基數即30萬元之補償金等語。
三、上訴人則略以：上訴人據海軍總司令部90年12月31日（90）
    挹力字第7379號呈附海軍總部查證反共先鋒營案人員名冊、
    國防部海軍總司令部人事署91年10月24日（91）挹力字第06
    716號書函及國防部海軍總司令部91年11月26日（91）挹力
    字第7434號書函附被上訴人之兵籍資料記載，被上訴人曾任
    反共先鋒營上等兵，到職年月日未登載，離調年月日為40年
    7月16日，又據國防部參謀本部人事參謀次長室92年3月11日
    選道字第0920002638號函送阮成章兵籍資料記載，阮成章於
    39年6月1日起至42年6月1日止任反共先鋒營少將兼主任，再
    據另案熊尚德家屬申請補償案，其家屬提出熊尚德在海軍先
    鋒營受訓之日記，並參酌被上訴人92年6月3日函陳稱先鋒營
    之成立時間是39年6月1日開始，…39年6月1日我才由集訓隊
    轉入先鋒營，…於先鋒營受感訓時間應自39年6月1日起至40
    年7月16日止等語，乃認反共先鋒營係於39年6月1日成立，
    被上訴人於反共先鋒營接受感訓之時間應自39年6月1日起至
    40年7月16日止，計1年1月16日，並非無見。縱依所舉高雄
    市後備司令部91年5月22日（91）嵩信字第1044號書函，以
    被上訴人於38年12月1日任職反共先鋒營，於40年1月1日離
    職分發之記載，其期間亦僅1年1月，依補償金核發標準第10
    條第2項第2款規定計算結果，補償之基數及金額並無不同。
    本件原處分應無不當等語，資為抗辯。
四、原審審酌全辯論意旨及調查證據之結果，略以：國防部海軍
    總司令部人事署91年10月24日（91）挹力字第06716號書函
    記載，被上訴人曾任反共先鋒營上等兵，到職年月日未登載
    ，離調年月日為40年7月16日；又查，高雄市後備司令部91
    年5月22日（91）嵩信字第1044號書函則記載，被上訴人於
    38年12月1日任職反共先鋒營，於40年1月1日離職分發，足
    見該2份書函所記載被上訴人任職於反共先鋒營期間之先後
    有出入，惟上訴人未經查證究何者記載為真，抑或均與事實
    不符，即逕自引用訴外人熊尚德在反共先鋒營受訓之日記，
    認定反共先鋒營開訓之日期為39年6月1日，及依國防部海軍
    總司令部人事署91年10月24日（91）挹力字第06716號書函
    所記載，認定被上訴人離調之日期為40年7月16日，而採計
    被上訴人受限制人身自由期間為1年1月16日，足見原處分所
    根據之證據資料，未臻完整；依此認定採計被上訴人被限制
    人身自由之期間，其認定之事實與所憑之證據資料，未盡相
    符，核與證據證明及事實推認之法則，尚有未合。就此案情
    未明部分之違法處分即未補償被上訴人自38年12月1日起至
    39年5月31日止部分之原處分，應由上訴人確實調查事證，
    並就系爭期間應否補償，及如須補償其補償金額如何，另為
    適法之處理。從而，上訴人以查無被上訴人於39年6月以前
    具體資料及證明係因涉嫌觸犯內亂罪、外患罪或戡亂時期檢
    肅匪諜條例，不符合補償條例第15條之1第3款之法定要件，
    否准被上訴人申請自38年12月1日起至39年5月31止補償金部
    分之處分，難謂適法。就此部分之訴願決定，未予糾正，亦
    有未合。被上訴人聲明請求撤銷此部分之訴願決定及原處分
    ，核無不合等由，乃撤銷訴願決定及原處分未補償被上訴人
    自38年12月1日起至39年5月31日止之部分。
五、本件上訴意旨略以：原處分認定被上訴人申請補償案之補償
    範圍為自39年6月1日起至40年7月16日止；之所以未根據被
    上訴人提出之高雄市後備司令部91年5月22日（91）嵩信字
    第1044號書函暨該部91年8月8日（91）嵩信字第4609號函附
    被上訴人兵籍表，逕行認定被上訴人至先鋒營之起算日期為
    38年12月1日，乃係依據國防部海軍總司令部人事署91年10
    月24日（91）挹力字第06716號書函暨該部91年11月26日（
    91）挹力字第7434號書函所附相關案情彙總表，並參照被上
    訴人88年1月9日申請書受裁判當時戶籍地址欄之記載，暨所
    附自傳之陳述、被上訴人92年6月3日來函，及其另於高雄市
    後備司令部（91）嵩信字第1044號書函上之註記，復據另案
    熊尚德家屬申請補償案，其家屬提出熊尚德在反共先鋒營受
    訓之日記，及被上訴人陳稱：阮成章少將接收改名為反共先
    鋒營，由第1期至第2期為止等語；參照阮成章將軍兵籍表記
    載：阮將軍係於39年6月1日起至42年6月1日止任職該先鋒營
    少將兼主任；而認被上訴人確係於39年6月1日至前反共先鋒
    營受訓，至40年7月16日結訓；且被上訴人對其於39年6月1
    日至前反共先鋒營受訓乙節，亦不爭執。此外，依據國防部
    海軍總司令部人事署91年10月24日（91）挹力字第06716號
    書函，與該部91年8月19日（91）挹力字第05247號函附查證
    「反共先鋒訓練營」及「陸二旅（師）集訓隊」案人員名冊
    記載，二者記載內容均相同；惟與高雄市後備司令部91年5
    月22日（91）嵩信字第1044號書函記載互有出入；上訴人曾
    就此以91年10月25日（91）基修法癸字第10133號函，請國
    防部海軍總司令部（人事署）協查，嗣據該部91年11月26日
    （91）挹力字第7434號書函檢附查證情形彙整表記載略以：
    經調閱尹君兵籍資料，相關紀錄為「海軍反共先鋒營結業輪
    機上等兵」，到年月日未登–40年7月16日（調），無押送
    定海青山、南投東湖集訓隊羈押、管訓等相關紀錄，另貴
    會（指上訴人）隨函檢附「高雄市後備司令部」所列管尹員
    兵籍資料內登載「反共先鋒營」離職日期與本部兵籍資料差
    異乙節，本部無資料可供稽考與驗證，請逕自審認等情在案
    ；足證上訴人就上開差異部分，已盡調查之能事；並據前開
    被上訴人陳述及熊尚德在先鋒營受訓之日記與阮成章將軍之
    兵籍表等記載，而採海軍總司令部人事署（91）挹力字第06
    716號書函所述內容，作為尹案審查之依據。次按人民依補
    償條例第15條之1第3款之規定申請補償之要件，必因涉嫌觸
    犯內亂罪、外患罪或戡亂時期檢肅匪諜條例等罪，遭治安或
    軍事機關限制人身自由者，始足當之；本件被上訴人於提起
    行政訴訟時主張其於37年底從敵區突圍至定海，向國軍歸建
    時遭羈押在陸二旅集訓隊（自38年12月1日起至39年6月1日
    止），上訴人亦應予以補償部分，除被上訴人於88年4月14
    日提出申請補償案暨92年12月16日提起訴願案時，均未能提
    出其因涉嫌觸犯內亂罪、外患罪或戡亂時期檢肅匪諜條例，
    經非法逮捕押送定海陸二旅之青山集訓隊及東湖陸二旅集
    訓隊集訓，或其他限制人身自由之具體佐證資料外；且被上
    訴人於申請補償案期間，前後陳述反覆、矛盾；復經海軍總
    司令部（91）挹力字第7434號書函答覆：查無被上訴人押送
    定海青山、南投東湖集訓隊羈押、管訓等相關紀錄；且該
    部及高雄市後備司令部函附被上訴人兵籍資料，亦均查無與
    被上訴人所稱相關資料之登載；此外，復無其他具體事證，
    足資證明被上訴人所稱其曾遭非法逮捕押送陸二旅集訓隊，
    遭限制人身自由之事實，故被上訴人關於此部分之申請，難
    認符合補償條例第15條之1第3款之規定，應不予補償，上訴
    人原決定難謂有不當或違法之情形。末查被上訴人於申請補
    償案暨提起訴願案時，均陳稱其自38年12月1日起至40年7月
    16日止，在反共先鋒營受訓；詎於提起行政訴訟時，則稱其
    於38年12月1日起至39年5月31日止，係在陸二旅集訓隊受訓
    ，並謂高雄市後備司令部（91）嵩信字第1044號書函記載其
    於38年12月1日任職反共先鋒營部分，與實況有差異，反共
    先鋒營成立之時間是39年6月1日開始等語；原判決除未審究
    被上訴人上開前後陳述不一之情事外，復未詳予調查上訴人
    （91）基修法癸字第10133號函，及海軍總司令部（91）挹
    力字第7434號書函等之內容，及說明不予採證之理由；反遽
    認上訴人未經查證海軍總司令部人事署（91）挹力字第0671
    6號書函及高雄市後備司令部提供兵籍表等之記載，究何者
    記載為真，抑或均與事實不符，即逕自引用訴外人熊尚德在
    反共先鋒營受訓之日記，認定被上訴人受限制人身自由之期
    間為1年1月16日，而認上訴人所採證據，未臻完整，然原判
    決亦未見其敘明為何如此採證之依據？是原判決所持理由有
    判決不備理由及理由矛盾之違背法令，爰請廢棄原判決，上
    開廢棄部分，被上訴人於第一審之訴駁回或發回臺北高等行
    政法院重新審理。
六、本院查：按「為戒嚴時期不當叛亂暨匪諜審判案件之受裁判
    者，於解嚴後不能獲得補償或救濟，特制定本條例補償之。
    」、「受裁判者之補償金額，以基數計算，每一基數為新臺
    幣10萬元，最高不得超過60個基數。…前項補償金之標準、
    申請、認定程序及發放事宜，由基金會擬訂後報請行政院核
    定之。」、「有下列情形之一者，得於修正後本條例第2條
    第4項之規定期限內，準用本條例規定申請給付補償金：…
    三、於民國37年12月10日起至動員戡亂時期終止前，因涉嫌
    觸犯內亂罪、外患罪或戡亂時期檢肅匪諜條例，遭治安或軍
    事機關限制人身自由而未經起訴、未經不起訴處分、經不起
    訴處分、未經裁判或受裁判者。」分別為補償條例第1條、
    第5條第1項前段、第2項及第15條之1第3款所明定。次按「
    本條例第15條之1第3款所定遭治安或軍事機關限制人身自由
    者，其應補償之期間，依下列規定計算，其補償基數，準用
    第2條至第8條之規定。但已依其他法律受有補償或賠償者，
    應予扣除之：一、拘禁在監獄、看守所或與之相當之處所者
    ，以百分之一百計算。二、拘禁在前款以外之處所未支領薪
    資者，以百分之五十計算；支領部分薪資者，以百分之四十
    五計算；支領原薪者，以百分之四十計算。三、受軟禁未支
    領薪資者，以百分之二十五計算；支領部分薪資者，以百分
    之二十二點五計算；支領原薪者，以百分之二十計算。」為
    補償金核發標準第10條第2項所規定。本件原判決撤銷訴願
    決定及原處分未補償被上訴人自38年12月1日起至39年5月31
    日止之部分，主要係認為國防部海軍總司令部人事署91年10
    月24日（91）挹力字第06716號書函記載，被上訴人曾任反
    共先鋒營上等兵，到職年月日未登載，離調年月日為40年7
    月16日；而高雄市後備司令部91年5月22日（91）嵩信字第
    1044號書函則記載，被上訴人於38年12月1日任職反共先鋒
    營，於40年1月1日離職分發，足見該2份書函所記載被上訴
    人任職於反共先鋒營期間之先後有出入，惟上訴人未經查證
    究何者記載為真，抑或均與事實不符，即逕自引用訴外人熊
    尚德在反共先鋒營受訓之日記，認定反共先鋒營開訓之日期
    為39年6月1日，及依國防部海軍總司令部人事署91年10月24
    日（91）挹力字第06716號書函所記載，認定被上訴人離調
    之日期為40年7月16日，而採計被上訴人受限制人身自由期
    間為1年1月16日，足見原處分所根據之證據資料，未臻完整
    ；依此認定採計被上訴人被限制人身自由之期間，其認定之
    事實與所憑之證據資料，未盡相符，核與證據證明及事實推
    認之法則，尚有未合等情。至於上訴人上訴意旨固稱其就上
    開2份書函所記載被上訴人任職於反共先鋒營期間之先後有
    出入等情，曾以91年10月25日（91）基修法癸字第10133號
    函，請國防部海軍總司令部（人事署）協查，嗣據該部91年
    11月26日（91）挹力字第7434號書函檢附查證情形彙整表記
    載略以：經調閱尹君兵籍資料，相關紀錄為「海軍反共先鋒
    營結業輪機上等兵」，到年月日未登–40年7月16日（調）
    ，無押送定海青山、南投東湖集訓隊羈押、管訓等相關紀
    錄，另貴會（指上訴人）隨函檢附「高雄市後備司令部」所
    列管尹員兵籍資料內登載「反共先鋒營」離職日期與本部兵
    籍資料差異乙節，本部無資料可供稽考與驗證，請逕自審認
    等情在案；乃主張上訴人就上開差異部分，已盡調查之能事
    云云。惟查，該國防部海軍總司令部（人事署）書函就上開
    2份書函所記載被上訴人任職於反共先鋒營期間之先後有出
    入等情，並未釋疑，而係請上訴人逕自審認。然上訴人並未
    向高雄市後備司令部查詢該91年5月22日（91）嵩信字第104
    4號書函，及嗣被上訴人於92年9月9日向高雄市後備司令部
    申請「37年10月2日至39年6月1日」軍中經歷證明，經該部
    以92年9月12日嵩信字第0920009123號書函答覆略以，被上
    訴人於38年5月1日任職海軍永康軍艦（上兵），38年12月1
    日調職，同日任職海軍台中反共先鋒營（南投），40年1月1
    日分發等等內容所憑據之相關資料究竟為何，並請高雄市後
    備司令部檢送該相關資料參辦，抑或向其他機關、證人查證
    ，當可明瞭自38年12月1日起至39年5月31日止，被上訴人究
    竟曾否在反共先鋒營或陸二旅集訓隊或其他處所受訓？上訴
    人竟逕自依據國防部海軍總司令部人事署91年10月24日（91
    ）挹力字第06716號書函、91年11月26日（91）挹力字第743
    4號書函所附相關案情彙總表、被上訴人88年1月9日申請書
    受裁判當時戶籍地址欄之記載、所附自傳之陳述、被上訴人
    92年6月3日來函、於高雄市後備司令部（91）嵩信字第1044
    號書函上之註記、及其陳稱：阮成章少將接收改名為反共先
    鋒營，由第1期至第2期為止等語；參照阮成章將軍兵籍表記
    載：阮將軍係於39年6月1日起至42年6月1日止任職該先鋒營
    少將兼主任、暨訴外人熊尚德家屬申請補償案，其家屬提出
    熊尚德在先鋒營受訓之日記等證據資料，而遽予認定被上訴
    人係於39年6月1日至反共先鋒營受訓，至40年7月16日結訓
    ，尚嫌率斷。復因本件原處分所根據之證據資料未臻完整，
    究竟被上訴人自38年12月1日起至39年5月31日止，係在反共
    先鋒營或陸二旅集訓隊或其他處所受訓？或查無被上訴人受
    訓情事，上揭高雄市後備司令部書函究何所指？再者，因被
    上訴人亦申請系爭期間之補償金，雖被上訴人誤認其於系爭
    期間係在反共先鋒營受訓，實則如係在陸二旅集訓隊或其他
    處所受訓，且其原因事實與嗣後接續於反共先鋒營受訓同為
    涉嫌觸犯內亂罪、外患罪或戡亂時期檢肅匪諜條例者，則上
    訴人是否仍應依上揭法條規定予以補償？補償金額為何？就
    此案情未明部分，即未補償被上訴人自38年12月1日起至39
    年5月31日止之部分，原判決認為原處分及訴願決定均難謂
    適法，而應由上訴人確實調查事證，並就系爭期間應否補償
    ，及如須補償其補償金額如何，另為適法之處理，乃撤銷訴
    願決定及原處分未補償被上訴人自38年12月1日起至39年5月
    31日止之部分，並無不合。且原判決已詳載其得心證之理由
    ，並無上訴人所指判決不備理由及理由矛盾等違背法令之情
    事，故上訴人訴請廢棄原判決，上開廢棄部分，被上訴人於
    第一審之訴駁回或發回臺北高等行政法院重新審理，難認有
    理由，應予駁回。
據上論結，本件上訴為無理由，爰依行政訴訟法第255條第1項、
第98條第3項前段，判決如主文。
中　　華　　民　　國　　96　　年　　1　　 月　　25　　日
                  第五庭審判長法  官　鍾　耀　光
                              法  官  姜　仁　脩
                              法  官　王　德　麟
                              法  官　黃　清　光
                              法  官　吳　慧　娟
以  上  正  本  證  明  與  原  本  無  異
中　　華　　民　　國　　96　　年　　1　　 月　　25　　日
　　　　　　　　　　　　　　　書記官　張　雅　琴
